臺灣高等法院民事判決　　　　　　　　96年度建上易字第14號
上　訴　人　宗余企業有限公司
法定代理人　甲○○
訴訟代理人　王勝彥律師
被上訴人　　雷神工程股份有限公司
法定代理人　乙○○
訴訟代理人　丁○○
上列當事人間請求給付工程款事件，上訴人對於中華民國96年1
月5日臺灣板橋地方法院95年度建字第51號第一審判決提起上訴
，本院於96年6月5日言詞辯論終結，判決如下：
    主  文
上訴駁回。
第二審訴訟費用由上訴人負擔。
    事實及理由
一、上訴人主張：上訴人向被上訴人承攬新竹縣體育館新建統包
    工程─弱電工程，並簽訂工程承攬合約書（下稱系爭合約）
    ，關於工作完成部分，上訴人已開立民國（下同）94年11月
    份之統一發票交予被上訴人收受，被上訴人應給付報酬新台
    幣（下同）84萬7,669元（含稅，下稱系爭工程款）予上訴
    人，詎被上訴人藉故拖延，迄今仍未給付報酬。縱然嗣後兩
    造有糾葛，被上訴人擅自終止契約，亦僅自上訴人於94年12
    月12日簽立合約解除同意書之後發生終止效力，而不及於之
    前已發生之系爭工程款等情，爰依承攬法律關係，及系爭工
    程承攬合約書第5條第2款之約定，求為判命被上訴人應給付
    上訴人84萬7,669元，及自支付命令送達翌日（即95年6月3
    日）起算法定遲延利息之判決。原審為上訴人全部敗訴之判
    決，上訴人不服，提起上訴。並於本院聲明：(一)原判決廢棄
    。(二)前開廢棄部分，被上訴人應給付上訴人84萬7,669元，
    及自95年6月3日起算之法定遲延利息。
二、被上訴人則以：上訴人向被上訴人承攬系爭工程，再轉包予
    訴外人佳鈺科技股份有限公司（下稱佳鈺公司），惟事後上
    訴人無法履行，乃於94年12月12日簽立「合約解除同意書」
    、「合約中止同意書」，由被上訴人依兩造及佳鈺公司之三
    方協議，將原發包予上訴人之金額651萬元（含稅），扣除
    上訴人已領取之款項267萬8,713元 (含稅)，以餘款383萬1,
    287元（含稅）將剩餘工程發包予佳鈺公司，以彌補佳鈺公
    司對上訴人未領取之工程款115萬4,042元（即佳鈺公司原向
    上訴人請領工程款175萬4,042元，扣除上訴人已支付之60萬
    元），是上訴人請求之系爭工程款業已包含在被上訴人與佳
    鈺公司簽訂之工程合約內，且被上訴人並未因上訴人違約趁
    機苛扣款項，謀取利益。況且依上訴人與佳鈺公司簽訂之「
    合約讓渡」，上訴人業已讓渡系爭工程契約之權利義務及拋
    棄相關債權予佳鈺公司，上訴人自無權向被上訴人請求業已
    拋棄、讓渡之系爭工程款。至上訴人因無法履行系爭合約，
    經兩造合意終止之，惟因上訴人臨時表達欲由佳鈺公司承接
    系爭合約，被上訴人一時無法確定核算之金額是否正確，然
    對於兩造合意終止系爭合約並不爭執等語，資為抗辯。並於
    本院聲明：上訴駁回。
三、查兩造於94年間簽訂工程承攬合約書，由上訴人向被上訴人
    承攬新竹縣體育館新建統包工程－弱電工程（中央監控、門
    禁、監視工程）、工程編號為：S00000-000號；上訴人於完
    成前揭工程中之中央監控設備及攝影機監視等工程後，即簽
    立日期為94年11月2日、總金額為84萬7,669元之統一發票1
    紙予被上訴人，被上訴人迄今並未交付該金額予上訴人。旋
    上訴人簽立94年12月12日合約解除同意書、上訴人與佳鈺公
    司簽立94年12月12日之合約中止同意書、合約讓渡，嗣被上
    訴人與佳鈺公司於95年2月24日針對新竹縣體育館新建統包
    工程－弱電工程（中央監控、門禁、監視工程），簽立工程
    承攬合約書等情，為兩造所不爭，並有統一發票1紙、工程
    承攬合約書2份（承攬人分別為上訴人、佳鈺公司）、合約
    解除同意書、合約中止同意書、合約讓渡等件可憑（見原審
    促字卷5頁、建字卷33-58頁、本院卷75頁），自堪信為真實
    。
四、上訴人主張被上訴人應給付上訴人系爭工程款等情，為被上
    訴人所否認，並以前開情詞置辯，是本件爭點厥為：(一)系爭
    合約是否兩造於94年12月12日合意終止？(二)系爭合約若已終
    止，上訴人得否再向被上訴人請求系爭工程款？爰分項析述
    如下：
五、系爭合約是否業經兩造於94年12月12日合意終止？
  (一)上訴人主張系爭合約需兩造與訴外人佳鈺公司三方協議後始
    終止之，惟94年12月12日三方尚未協議，系爭合約於是日並
    未經兩造合意終止云云，為被上訴人所否認，並抗辯系爭合
    約於94年12月12日兩造即已合意終止，僅上訴人臨時表達欲
    由訴外人佳鈺公司承接系爭合約之工程，被上訴人一時無法
    確定核算之金額是否正確等語。
  (二)查上訴人於94年12月12日簽訂之合約解除同意書記載：「說
    明：1.依據合約第20條解除合約辦理。2.惟因自中華民國94
    年12月12日起『乙方：宗余企業有限公司』無法履行『甲方
    ：雷神工程股份有限公司』上述工程承攬合約之執行，故依
    合約內容第20條『合約解除』辦理」等語（見原審卷46頁）
    ；又證人即佳鈺公司之法定代理人丙○○到庭證稱：伊係上
    訴人承攬系爭工程之下包，因上訴人無法支付工程款予伊，
    故伊與上訴人協議，由上訴人放棄對被上訴人有關系爭工程
    之權利，包括已施作未領款及未施作部分，如此伊始得與被
    上訴人簽立契約承攬後續之工程，而前開合約解除同意書係
    上訴人解除兩造間之系爭合約，但當時被上訴人並未立即答
    應，因為被上訴人要確認系爭工程之移轉有無問題及上訴人
    放棄工程款之數額，迨隔年被上訴人始同意解除系爭合約等
    語（見本院卷59頁正、反面、60頁），核與被上訴人自陳上
    訴人臨時表達欲由訴外人佳鈺公司承接系爭工程合約，被上
    訴人一時無法確定核算之金額是否正確等語（見本院卷107
    頁），大致相符，再觀諸該合約解除同意書上僅有上訴人之
    簽名並無被上訴人之簽名（見原審卷46頁），是系爭合約於
    94 年12月12日兩造固因未達成合意而未終止，然至遲亦至
    被上訴人與佳鈺公司於95年2月24日就系爭工程另行簽訂工
    程承攬合約書（見原審卷48-54頁），因被上訴人同意上訴
    人於94年12月12日之意思表示而告終止。是上訴人主張系爭
    合約於94年12月12日未合法終止，固屬可採，然並不影響系
    爭合約事後亦因兩造意思表示合致而終止之事實。
六、系爭合約若已終止，上訴人得否再向被上訴人請求系爭工程
    款？
  (一)經查，證人丙○○到庭證稱：兩造間之系爭工程中，伊向上
    訴人承包中央監控部分，分2次請款，第1次請款為訂金含稅
    30 萬元，第2次請款140多萬元，上訴人原先交付之30萬元
    支票退票，後來上訴人又交付95年4月30日到期面額60萬元
    之客票，並於94年12月13日開立折讓單予佳鈺公司；上訴人
    無法支付工程款予佳鈺公司時，佳鈺公司與上訴人達成協議
    ，並簽立合約中止同意書及合約讓渡，當時即知上訴人已向
    被上訴人請領系爭工程款，並協議上訴人將系爭工程款轉讓
    與佳鈺公司，並交付60萬元支票予佳鈺公司，其他不足部分
    ，由佳鈺公司自己承擔；當時簽立合約讓渡特別要求上訴人
    系爭合約所有權利義務均要移轉予佳鈺公司；94年12月12日
    伊帶著上訴人之法定代理人至被上訴人公司，將所有文件談
    好並交給被上訴人，並告知被上訴人上訴人放棄所有權利，
    包括系爭工程款等語（見本院卷59頁正、反面、60頁），並
    提出上訴人不爭執其形式上真正之佳鈺公司請款發票2紙、
    上訴人開立之營業人銷貨退回進貨退出或折讓證明單1紙、
    支票2紙、上訴人與佳鈺公司間之工程承攬合約書、合約中
    止同意書、合約讓渡等件為憑（見本院卷63-75頁）。又上
    訴人於94年12月12日所簽立之合約解除同意書說明3.記載：
    「乙方（即上訴人）自開工至94年12月12日止，已請領金額
    總額為267萬8,713元，自本同意書簽訂日起放棄任何未領工
    程款之權利，日後不得因任何理由向甲方（即被上訴人）要
    求任何權益」等語（見原審卷46頁），亦即上訴人於94年12
    月12日時除業已領取之267萬8,713元外，尚有未領之系爭工
    程款，並以兩造合意終止系爭合約為上訴人放棄系爭工程款
    之停止條件；再參諸前開證人丙○○所為上訴人因積欠佳鈺
    公司工程款故終止系爭合約，由上訴人與佳鈺公司協議上訴
    人對被上訴人放棄有關系爭工程已施作未領款及未施作部分
    之權利，並由佳鈺公司受讓系爭工程款之證詞，及上訴人與
    佳鈺公司簽訂合約讓渡所載之「宗余企業有限公司同意自94
    年12月12日起無條件將上述合約之權利義務讓渡予佳鈺公司
    ，並拋棄相關債權予佳鈺公司。」等語（見本院卷75頁），
    是兩造合意終止系爭合約時，上訴人對被上訴人原得領取之
    系爭工程款因停止條件成就而發生拋棄之效力，且該拋棄之
    工程款並由上訴人與佳鈺公司協議讓與佳鈺公司。而系爭合
    約兩造業已同意終止，如前所述，且被上訴人亦已支付系爭
    工程款予佳鈺公司等情，業經證人丙○○證述在卷（見本院
    卷60頁反面），是上訴人自不得再向被上訴人請求其業已拋
    棄，並由被上訴人依上訴人與佳鈺公司之讓與協議支付予佳
    鈺公司之系爭工程款。
  (二)上訴人雖主張依被上訴人於原審所稱94年12月12日之後，兩
    造及佳鈺公司三方協商，由上訴人同意被上訴人把款項撥給
    佳鈺公司，顯見兩造間除系爭工程款外尚有其他未領工程款
    ；又系爭合約經終止後不生溯及效力；另系爭工程款上訴人
    業已給付予佳鈺公司，上訴人自無放棄該工程款之理；又被
    上訴人不返還系爭工程款統一發票，反而持以報帳亦未開立
    折讓單，乃默示同意上訴人之主張，承認系爭工程款之存在
    ，是系爭工程款並不在上訴人放棄之範圍云云。然查：
    證人丙○○證稱：伊於94年12月12日攜同上訴人之法定代
      理人備妥相關文件交付被上訴人後，兩造及佳鈺公司並未
      再行協商等語（見本院卷59頁反面、60頁正面），核與被
      上訴人於本院陳稱：自94年12月12日起被上訴人即未再要
      求上訴人進場施工，更無進一步之協商等語（見本院卷10
      7頁），大致相符，是自無上訴人所稱除系爭工程款外尚
      有其他未領工程款事後經兩造及佳鈺公司協商之情形。至
      被上訴人於原審雖曾陳稱：三方事後協商，上訴人同意被
      上訴人將款項撥給佳鈺公司等語（見原審卷61頁）；惟被
      上訴人於本院並改稱其於原審因時間久遠而誤以為94年12
      月12日之協商為94年12月底等語（見本院卷107頁），而
      否認三方事後之協商，被上訴人就事後三方是否協商，前
      後所述固不一致，然所稱12月12日與12月底有記憶錯誤情
      事，尚符常情，況縱依上訴人所言三方事後協商範圍為系
      爭工程款以外之其他未領工程款，但上訴人所稱之事後協
      議涉及者為上訴人權利之拋棄，然上訴人始終就此未領工
      程款之數額、施工範圍等具體情形未能舉證以實其說，自
      難認兩造及佳鈺公司事後曾就此協議之，是上訴人以兩造
      及佳鈺公司事後另有協議主張合約解除同意書上所載放棄
      者並不包括系爭工程款，自不足採。
    系爭合約經兩造合意終止，已如前述，固不生溯及效力，
      然依前述合約解除同意書說明3.所載，乃上訴人自行放棄
      系爭合約原可取得權利，基於私法自治之原則，合意終止
      系爭合約之兩造，自應受其拘束，而與契約終止後不生溯
      及之效力無涉，上訴人援此主張合約解除同意書係屬終止
      性質，上訴人所放棄者應不包括94年12月12日前業取得之
      系爭工程款，尚不足取。
    依前開證人丙○○所述，上訴人固已給付佳鈺公司60萬元
      工程款，惟尚積欠佳鈺公司140多萬元，並由上訴人讓與
      系爭工程款以補上訴人積欠之款項，亦即以上訴人放棄系
      爭工程款由被上訴人支付予佳鈺公司，對上訴人而言並無
      不利。縱依上訴人所言系爭工程款中其業已給付屬佳鈺公
      司次承攬之工程款，然上訴人對其尚積欠佳鈺公司140餘
      萬元工程款並不爭執，則其以放棄系爭工程款以免除積欠
      佳鈺公司之債務，並非與常情不符。上訴人主張其業已支
      付系爭工程款中由佳鈺公司次承攬之工程款而無拋棄系爭
      工程款之可能，尚不足取。
    系爭合約迨被上訴人與佳鈺公司於95年2月24日另行簽訂
      工程承攬合約前，因兩造達成合意而告終止，如前所述，
      則於兩造未合意終止系爭合約前，被上訴人將上訴人於94
      年11月間開立之系爭工程款統一發票，按照營業稅申報期
      限內之95年1月間申報，難認有何違誤。至事後上訴人拋
      棄系爭工程款之停止條件成就，被上訴人確定無庸支付系
      爭工程款予上訴人，乃被上訴人有無依相關稅法開立折讓
      單予上訴人之問題，尚難以此證明被上訴人承認上訴人仍
      享有系爭工程款。是上訴人援此主張其對被上訴人仍有系
      爭工程款債權，要屬無據。
七、綜上所述，上訴人主張系爭工程款並不在兩造合意終止系爭
    合約所拋棄權利範圍內，為不可採。被上訴人抗辯系爭工程
    款業經上訴人拋棄，上訴人與佳鈺公司並協議系爭工程款應
    支付予佳鈺公司，為可採。是則系爭工程款既由上訴人拋棄
    並由被上訴人支付佳鈺公司，上訴人即不得再向被上訴人請
    求系爭工程款。從而，上訴人本於民法承攬法律關係及契約
    約定，請求被上訴人給付上訴人84萬7,669元，及自95年6月
    3日起算之法定遲延利息，為無理由，不應准許，其假執行
    聲請失所附麗，併應駁回。原審駁回上訴人之請求及其假執
    行之聲請，於法並無不合。上訴意旨指摘原判決不當，求予
    廢棄改判，為無理由，應予駁回。
八、本件事證已臻明確，兩造其餘主張及攻擊防禦方法，經核對
    本件判決結果無影響，爰不逐一論述，附此敘明。
據上論結，本件上訴為無理由，依民事訴訟法第449條第1項、第
78條，判決如主文。
中　　華　　民　　國　　96　　年　　6　　月　　26　　日
　　　　　　　　  　民事第十三庭
                        審判長法　官 黃嘉烈
　　　　　　　　　　  　      法　官 許文章
　　　　　　　　　　　        法　官 李媛媛
正本係照原本作成。
不得上訴。
中　　華　　民　　國　　96　　年　　6 　 月　　27　　日
　　　　　　　　　　　　　　　書記官 秦仲芳
